臺灣臺中地方法院行政訴訟判決　
110年度交字第170號
原      告  邱建發  
被      告  臺中市交通事件裁決處
                      設臺中市○○區○○○路00號
代  表  人  黃士哲    住同上
訴訟代理人  黃曉妍律師
上列當事人間交通裁決事件，原告不服被告民國110年4月16日中
市裁字第68-GDH193411、68-GDH276848裁決書，提起行政訴訟，
本院判決如下：
    主  文
原處分撤銷。
訴訟費用新臺幣參佰元由被告負擔。
被告應給付原告新臺幣參佰元。
    事實及理由
一、程序事項：按行政訴訟法第237 條之7 規定，交通裁決事件
    之裁判，得不經言詞辯論為之。本件屬交通裁決事件，依兩
    造所述各節及卷內資料其事證已臻明確，本院認無經言詞辯
    論之必要，爰不經言詞辯論而為判決。
二、事實概要：原告所有號牌AWT-0993號自用小客車（下稱系爭
    車輛）於民國110年2月8日19時9分許，行經臺中市后里區后
    科二路近圳寮路(南往北方向)，因「任意以迫近迫使他車讓
    道」及「任意迫近迫使他車讓道(處車主)」之違規行為，遭
    民眾於110年2月11日檢具事證檢舉，經臺中市政府警察局大
    甲分局（下稱舉發機關）員警認定該車違反道路交通管理處
    罰條例第43條第1項第3款、第43條第4項之規定，遂逕行對
    車主即原告掣開第GDH193411、GDH276848號舉發違反道路交
    通管理事件通知單。原告於到案期限內，檢具事證及應歸責
    人相關資料，向被告告知應歸責人即原告，被告續於110年4
    月16日以中市裁字第68-GDH193411號裁決書（下稱原處分一
    ），依道路交通管理處罰條例第43條第1項第3款、第63條第
    1項第3款、第24條第1項第3款及「違反道路交通管理事件統
    一裁罰基準表」之規定，按期限內到案之基準，裁處原告第
    1階段罰鍰新臺幣（下同）18,000元，記違規點數3點，並應
    參加道路交通安全講習，並於同日以中市裁字第68-GDH2768
    48號裁決書（下稱原處分二），依道路交通管理處罰條例第
    43條第4項及「違反道路交通管理事件統一裁罰基準表」之
    規定，裁處車主即原告吊扣汽車牌照3個月。
三、原告主張略以：原告與車禍另一方都是同方向，原告並無任
    意超車迫近，隨意轉向或是連續逼車之事項，單純是超越車
    輛時，雙方擦碰事故，並無惡意逼車的事件，被告所為之處
    分顯有錯誤等語，並聲明：原處分一、二撤銷，訴訟費用由
    被告負擔。
四、被告答辯則以：
  ㈠本件應適用之法律依據為道路交通管理處罰條例第43條第1項
    第3款及第43條第4項、第63條第1項第3款、第24條第1項第3
    款、第7條之1、第85條第1項、道路交通安全規則第91條第2
    項、第94條第1項及第3項、第98條第1項第6款、第101條第1
    項等規定。
  ㈡案經轉據舉發機關110年3月16日中市警甲分交字第110000715
    0號函復說明略以：「本件係民眾檢舉案件，於110年2月8日
    19時9分在臺中市后里區后科二路近圳寮路(南往北方向)，
    發現AWT-0993號車輛任意驟然變換車道迫使他車讓道且於車
    道中暫停，本分局員警依『道交條例』第43條第1項第3款：『
    任意以迫近、驟然變換車道或其他不當方式，迫使他車讓道
    』逕行掣單舉發。…經本分局再次檢視檢舉影片，雖申訴人係
    直行外側車道，惟申訴人未顧及檢舉人於其前方行駛，蓄意
    加速超越檢舉人並與其爭道行駛，且驟然停止於機慢車專用
    車道，本案違規事實明確」。
  ㈢次查舉發機關檢附之民眾檢舉光碟，確認：㈠檢舉民眾前方行
    車紀錄器畫面時間2021/02/08 19：09：09時檢舉民眾車輛(
    下稱該車)行駛於臺中市后里區后科二路往北方向之右彎道
    路之外側車道，當時未見其他汽車，19：09：13時至19：09
    ：22時一台小客車(下稱系爭車輛)在前方及左右無車輛阻擋
    情形下，未顯示方向燈，亦未鳴按喇叭示警，突然由該車左
    後方貼近該車，發出擦撞聲並超越該車，插入該車前方，該
    車減速並向右側閃避並持續按喇叭示警，該車變換至機慢優
    先道行駛，之後系爭車輛顯示右側方向燈，暫停於機車優先
    道。㈡ 檢舉民眾後方行車紀錄器畫面時間2021/02/08 19：0
    9：10時該車行駛於臺中市后里區后科二路往北方向之外側
    車道，當時系爭車輛行駛於該車後方，之後系爭車輛未顯示
    方向燈從該車左後方加速，19：09：10時至19：09：22時系
    爭車輛行經該車時，發生擦撞聲，該車減速並向右側閃避，
    持續按喇叭示警，接著該車往機車優先道停靠。
　㈣原告主張認不足採。蓋因：㈠道路交通安全規則第101條第1項
    規定：「汽車超車時，應依下列規定：一、行經設有彎道、
    陡坡、狹橋、隧道、交岔路口標誌之路段或鐵路平交道、道
    路施工地段，不得超車。二、在設有學校、醫院標誌或其他
    設有禁止超車標誌、標線之處所、地段或對面有來車交會或
    前行車連貫二輛以上者，不得超車。三、欲超越同一車道之
    前車時，須先按鳴喇叭二單響或變換燈光一次，不得連續密
    集按鳴喇叭或變換燈光迫使前車允讓。四、前行車駕駛人聞
    後行車按鳴喇叭或見後行車顯示超車燈光時，如車前路況無
    障礙，應即減速靠邊或表示允讓，並注意後行車超越時之行
    駛狀況。五、前行車減速靠邊或以手勢或亮右方向燈表示允
    讓後，後行車始得超越。超越時應顯示左方向燈並於前車左
    側保持半公尺以上之間隔超過，行至安全距離後，再顯示右
    方向燈駛入原行路線」。㈡原告雖主張當時係為超越該車不
    慎碰撞云云，從上揭資料顯示，系爭車輛行駛臺中市后里區
    后科二路往北方向近圳寮路之右彎道路之外側車道上。一開
    始系爭車輛行駛於該車後方，之後系爭車輛在內側車道無車
    輛阻擋情形下，未顯示方向燈亦未鳴按喇叭，從該車左側方
    貼近該車，與該車擦撞，並插入該車前方，認系爭車輛違反
    道路交通管理處罰條例第43條第1項第3款「任意以迫近、驟
    然變換車道或其他不當方式，迫使他車讓道」之事證明確。
    原告所辯自不足採等語，並聲明：原告之訴駁回，訴訟費用
    由原告負擔。
五、本院之判斷：
  ㈠按「汽車行駛時，不得任意以迫近、驟然變換車道或其他不
    當方式，迫使他車讓道。」、「汽車駕駛人，駕駛汽車有下
    列情形之一者，處新臺幣6 千元以上2 萬4 千元以下罰鍰，
    並當場禁止其駕駛：三、任意以迫近、驟然變換車道或其他
    不當方式，迫使他車讓道。」、「汽車駕駛人有第1 項第1
    款至第4 款或前項行為者，並吊扣該汽車牌照3 個月；經受
    吊扣牌照之汽車再次提供為違反第1 項第1 款、第3 款、第
    4 款或前項行為者，沒入該汽車。」、「汽車駕駛人有下列
    各款所列條款之一者，除依原條款處罰鍰外，並予記點：三
    、有第43條. . . 情形之一者，各記違規點數3 點。」、「
    汽車駕駛人，有下列情形之一者，應接受道路交通安全講習
    ：三、有第43條規定之情形。」，道路交通安全規則第91條
    第2 項、道路交通管理處罰條例第43條第1 項第3 款、第4
    項、第63條第1 項第3 款及第24條第1 項第3 款分別定有明
    文。依上開道路交通管理處罰條例第43條第4 項規定之文義
    以觀，其吊扣汽車牌照之對象係「違規之汽車牌照」，並無
    違規汽車駕駛人應與汽車所有人為同一人始能吊扣汽車牌照
    之限制，考其立法目的，係慮及汽車所有人擁有支配管領汽
    車之權限，對於汽車之使用方式、用途、供何人使用等，得
    加以篩選控制，並擔保其汽車之使用者具備法定資格及駕駛
    行為合於交通管理規範之義務，否則無異縱容汽車所有人放
    任其所有之汽車供人恣意使用，徒增道路交通之風險，殊非
    事理之平。是以道路交通管理處罰條例第43條第1 項第3 款
    、第4 項規定「吊扣汽車牌照」之處分，應係針對汽車所有
    人所設之特別規定，在汽車駕駛人與汽車所有人不同時，即
    係採併罰規定。又依行為時之違反道路交通管理事件統一裁
    罰基準表之規定，汽車駕駛人任意以迫近、驟然變換車道或
    其他不當方式，迫使他車讓道，期限內繳納或到案聽候裁決
    者，統一裁罰基準18,000元。
　㈡上揭道交條例第43條第1 項第3 款「任意以迫近、驟然變換
    車道或其他不當方式，迫使他車讓道」（俗稱「逼車」）之
    規定，解釋上行為人主觀應具有一定程度之惡意性，且該行
    為客觀上需有重大違害交通安全之情形時，方能依本條規定
    處罰。此係因文義中「任意」、「迫使」有不計後果、目的
    意圖之主觀意涵，「迫近」、「驟然」則屬客觀情節之描述
    ；且道交條例對「逼車」處以高額罰鍰，如肇事並吊銷駕駛
    執照，倘未對本款規定之主、客觀要件賦予界定，則與其他
    情節之處罰相比，恐將造成裁罰輕重失衡而不符比例原則之
    情況；惟是否構成「任意以迫近之方式逼迫他車讓道」，仍
    應個案審酌事件發生之車流、車道、車距、行車速度及道路
    設置等交通情況及客觀上具體明確事證予以綜合判斷，對「
    爭道行為（道交條例第45條）」抑或「迫使他車讓道（道交
    條例第43條第3 款」）行為予以區分，如無相當事證，則不
    應動輒以逼車處罰。
  ㈢查本件如事實概要所述之情事，有舉發機關第GDH193411、GD
    H000000 號舉發違反道路交通管理事件通知單、舉發機關11
    0年3月16日中市警甲分交字第1100007150號函、原處分一暨
    送達證書、原處分二暨送達證書、違規資料查詢、汽車車籍
    查詢、駕駛人基本資料、採證光碟等資料附卷可稽（見本院
    卷第53、55、61、71-87頁），堪信為真實。爰綜合兩造之
    陳述及主張，而得本件所應審究之爭點厥為：原告如事實概
    要欄所述之行為是否違反道交條例第43條第1 項第3 款「任
    意以迫近迫使他車讓道（俗稱逼車，下將交互使用此名詞）
    」之規定？
  ㈣經本院勘驗調查舉發機關提供之採證光碟，製成勘驗筆錄附
    卷為證（見本院卷第111頁），勘驗結果為：㈠檢舉民眾前方
    行車紀錄器畫面時間2021/02/08 19：09：09時檢舉民眾車
    輛(下稱該車)行駛於臺中市后里區后科二路往北方向之右彎
    道路之外側車道，當時未見其他汽車，19：09：13時至19：
    09：22時一台小客車(下稱系爭車輛)在前方及左右無車輛阻
    擋情形下，未顯示方向燈，亦未鳴按喇叭示警，突然由該車
    左後方貼近該車，發出擦撞聲並超越該車，插入該車前方，
    該車減速向右側閃避並持續按喇叭示警，該車變換至機慢優
    先道行駛，之後系爭車輛顯示右側方向燈，暫停於機車優先
    道。㈡檢舉民眾後方行車紀錄器畫面時間2021/02/08 19：09
    ：10時該車行駛於臺中市后里區后科二路往北方向之外側車
    道，當時系爭車輛行駛於該車後方，之後系爭車輛未顯示方
    向燈從該車左後方加速，19：09：13時至19：09：22時系爭
    車輛行經該車時，發生擦撞聲，該車減速向右側閃避，持續
    按喇叭示警，接著該車往機車優先道停靠。
  ㈤依上開勘驗內容可知，該車行駛於后科二路往北方向右彎道
    路之外側車道時，系爭車輛突然從該車左後方，加速準備超
    越該車，並於行經該車時，與該車發生擦撞，該車向右閃避
    ，之後系爭車輛與該車皆暫停於機車優先車道等情。再觀諸
    卷附臺中市車輛行車事故鑑定覆議委員會鑑定意見書：「柒
    、鑑定覆議意見：一、邱建發駕駛自用小客車，超車時未與
    前車左側保持安全安全間隔，致擦撞右前方車輛，為肇事原
    因。二、黃宏軒駕駛普通重型機車，無肇事因素。」（見本
    院卷第189-190頁），足見本件行車事故之主因係原告駕駛
    系爭車輛超車未與前方該車保持安全距離，並非肇因於逼車
    行為所致。縱使系爭車輛違規超車不慎撞擊該車，亦僅屬與
    行駛於同車道與他車間之爭道行為，此情即核與一般經驗法
    則所稱「任意以迫近迫使他車讓道」之狀況，係指左右兩車
    併排或接近併排，一方猶不顧他方行駛於其車道上，而以緊
    逼之方式加速向前超越他車，並迫使他車為避免碰撞而需駛
    離車道情節不符。又，倘系爭車輛駕駛主觀上有逼車意圖，
    其客觀上應持續與他車有併排或迫近他車之行為，而上開勘
    驗畫面並未顯示系爭車輛有上述逼迫他車讓道之行為，顯見
    原告主張僅是單純超越開車等語，應為可信。況且原告雖有
    超車時未與前車左側保持安全間隔之過失存在，然揆諸前述
    說明，終與迫使他車讓道之「任意」要件，需主觀上具一定
    程度之惡意性有間，從而不得逕予認定原告該當道路交通管
    理處罰條例第43條第1 項第3 款「任意以迫近迫使他車讓道
    」之違規行為。
  ㈥綜上所述，本件原告無違道交條例第43條第1 項第3 款之違
    規行為，原處分一、二認定事實，尚有違誤，原告訴請撤銷
    ，為有理由，應予准許。
六、本件事證已臻明確，兩造其餘主張及陳述，經核於判決結果
    不生影響，爰不逐一論列，附此敘明。
七、本件第一審裁判費為300 元，應由敗訴之被告負擔，爰確定
    第一審訴訟費用額如主文第2 項所示。
據上論結，本件原告之訴為有理由，依行政訴訟法第98條第1 項
前段、第237 條之7 、第237 條之8 第1 項、第237 條之9 、第
236 條、第104 條、民事訴訟法第93條，判決如主文。
中　　華　　民　　國　　111 　年　　5 　　月　　25　　日
　　　　　　　　　行政訴訟庭　法　官　楊萬益
以上正本證明與原本無異。
如不服本判決，應於判決送達後20日內，向本院提出上訴狀，其
未表明上訴理由者，應於提出上訴後20日內向本院補提理由書（
均須按他造人數附繕本）。上訴理由應表明關於原判決所違背之
法令及其具體內容，或依訴訟資料可認為原判決有違背法令之具
體事實。
中　　華　　民　　國　　111 　年　　5 　　月　　26　　日
　　　　　　　　　　　　　　　書記官　林柏名